【裁判字號】    97,簡上,80
【裁判日期】    980210
【裁判案由】    確認界址
【裁判全文】
臺灣桃園地方法院民事判決              97年度簡上字第80號
上  訴  人  甲○○
                        號
訴訟代理人  林鈺雄律師
            魏雯祈律師
            李哲賢律師
被  上訴人  丙○○
            鄭登文
            乙○○
上  一  人
訴訟代理人  戊○○
被  上訴人  庚○○
訴訟代理人  辛○○
被  上訴人  壬○○○
            丁○○
            己○○
上列當事人間請求確認界址事件，上訴人對於民國97年3 月31日
本院桃園簡易庭96年度桃簡字第1501號第一審簡易判決提起上訴
，於98年1 月20日言詞辯論終結，本院判決如下：
    主  文
上訴駁回。
第二審訴訟費用由上訴人負擔。
    事實及理由
一、上訴人起訴主張：其係坐落桃園縣桃園市○○段第148 地號
    土地（重測前為中路段第2279地號，下稱系爭148 地號土地
    ）之共有人，與被上訴人丙○○、鄭登文、乙○○、庚○○
    、壬○○○、丁○○、己○○（下稱被上訴人丙○○等7 人
    ）各自所有坐落同段第107 、108 、117 、109 、110 、11
    1 及112 地號之土地（重測前各為中路段第2277之1 、2277
    、2277之2 、22 77 之3 、2277之4 、2277之5 及2277 之6
    地號，以下各稱系爭107 地號等7 筆土地）相鄰。於民國96
    年間經桃園縣政府進行土地重測後，結果竟與上訴人自小跟
    隨父母耕作之幼年記憶明顯不符，造成上訴人分別共有之土
    地與被上訴人丙○○等7 人各自所有土地之界線竟往西偏移
    ，且被上訴人鄭登文於該處所建農舍圍牆亦占有系爭148 地
    號土地。嗣雖經桃園縣政府桃園地政事務所進行調處，但協
    調仍不成立，茲因兩造所有相鄰土地界線不明，爰依法提起
    本訴，請求確認兩造相鄰土地界址等語。另上訴時補稱：系
    爭148 地號土地為放領之耕地，自放領以來，與被上訴人所
    有系爭107 地號等7 筆土地之界址即為如原審判決附圖所示
    A —K 之連接線，且上訴人曾於土地重測前，至地政機關申
    請重測前之地籍圖謄本，上訴人曾親眼察看該謄本上所繪系
    爭148 地號與107 地號等7 筆土地間之界址確為A —K 之連
    接線。另外被上訴人鄭登文向其前手所購買之108 地號土地
    範圍，亦僅至A —K 之連接線等語。並上訴聲明求為判決：
    (一)原判決廢棄。(二)確認系爭相鄰2 筆土地界址為如原審判決
    附圖所示A —K 之連接線。
二、被上訴人則均以：原審判決認定兩造系爭相鄰土地之界址為
    如附圖所示B ─C ─D ─E ─F ─G ─H ─I ─J 點之連接
    線，為正確之認定並無錯誤，上訴人所稱其父母耕作之竹林
    應在B ─J 點之連線上，而非在A —K 之連接線上，且如依
    上訴人主張之經界，將使渠等土地面積大幅減縮，並不合理
    等語，資為抗辯，並聲明：駁回上訴人之訴。
三、本件系爭第148 地號與第107 等7 筆地號土地比鄰相依，而
    為上訴人及被上訴人丙○○等7 人所分別共有或單獨所有。
    於上開土地重新實施地籍測量時，因上訴人就到場所為指界
    發生爭議，雙方遂先後於96年7 月26日及同年8 月29日參與
    桃園縣桃園市地籍圖重測指界疑義說明會及桃園縣政府不動
    產糾紛調處，惟因協調或調處均不成立，上訴人再於接獲調
    處通知後15日向本院提起本件確認界址訴訟等情，為兩造於
    原審及本院審理時所不爭，復有土地登記謄本、桃園縣政府
    96 年8月31日府地測字第0960294222號函附96年度桃園市地
    籍圖重測區兩造所有土地之不動產糾紛調處紀錄等件為證，
    自堪信實。
四、上訴人雖主張系爭148 地號土地為放領之耕地，自放領以來
    ，與被上訴人所有系爭107 地號等7 筆土地之界址即為如原
    審判決附圖所示A —K 之連接線，且其曾於土地重測前，至
    地政機關申請重測前之地籍圖謄本，曾親眼察看該謄本上所
    繪系爭148 地號與107 地號等7 筆土地間之界址確為如原審
    判決附圖所示A —K 之連接線云云。惟查，本院依上訴人之
    聲請向桃園縣桃園地政事務所調取系爭土地辦理重測前後之
    地籍資料、於耕地放領時之舊地籍圖、航空空照圖等資料，
    經該地政事務所函覆之重測前後之地籍圖、耕地放領時舊地
    籍圖等資料顯示，均無上訴人所稱之兩造系爭土地間之界址
    為A —K 之連接線之記載，此有該所97年6 月2 日桃地測字
    第0970009872號函覆之資料附卷可稽，且上訴人亦自承向行
    政院農業委員會林務局農林航空測量所查閱之航照圖並未發
    現兩造系爭土地間之界址為A —K 之連接線之圖片，是上訴
    人上開主張尚無可採。至於上訴人另主張被上訴人鄭登文向
    其前手所購買之108 地號土地範圍，亦僅至A —K 之連接線
    云云，惟並未提出任何證據以資證明，是上訴人空言主張亦
    無可採。
五、本件判斷系爭148 地號土地與相鄰之系爭107 地號等7 筆土
    地之土地界址標準為何？
    按相鄰土地間具體界址何在，如有圖地相符之地籍圖，固得
    以之作為標準。然如地籍圖不精確，兩造當事人對於界址復
    各有不同之主張時，即不得以當事人之指界位置為唯一之認
    定標準，而應由法院秉持公平之原則，依各土地之地圖（實
    測圖、分割圖、分筆圖）、經界標識之狀況（經界石、經界
    木、木樁、基石、埋炭等）、經界附近占有之沿革、系爭土
    地之利用狀況、登記謄本面積與各土地實測面積之差異等客
    觀基準以確定界址。經查，本件上訴人於系爭148 及107 等
    7 筆相鄰土地重測時既曾依土地法第46條之2 第1 項規定到
    場指界，有桃園縣政府地政事務所96年11月8 日桃地資字第
    0960019909號函附重測前中路段第279 地號土地登記謄本及
    地籍等相關資料在卷可參。茲上開相鄰土地界址既有爭議，
    本院自得將該條所列標準採為認定界址之參考，並逐一審酌
    如下：
  (一)鄰地界址部分：
    系爭相鄰土地之界址，除本件外，就其餘相鄰坐落同段第11
    4 、118 、151 地號等土地則均未有經界糾紛一節，業據原
    告於原審最後言詞辯論時當庭自承屬實，復有上述桃園縣政
    府地政事務所96年11月8 日桃地資字第0960019909號函附桃
    園縣桃園市地籍圖重測地籍調查【界址標示補正】表數份在
    卷。是本件以鄰地界址作為參酌依據，即屬適當。
  (二)現使用人之指界部分：
    上訴人主張本件界址應為如附圖所示A —K 之連接線，惟為
    被告丙○○等7 人所否認，並認應以內政部土地測量局重測
    後鑑定圖所指較為正確，則因本件訟爭土地之使用人指界尚
    有爭執，即難為判斷標準。
  (三)就使用現況部分：
    經查，本件發生經界糾紛之土地，除系爭108 地號上有被上
    訴人鄭登文所建門牌桃園縣桃園市○○路○ 段975 巷10號、
    2 層樓、鋼構造之自用農舍外，其餘均為農地之使用，而無
    其他明顯標示註記可為準繩，業經原審到場勘驗無誤，製有
    勘驗筆錄在卷。則本件如將被上訴人鄭登文所有建物之所在
    位置納入使用現況一併判斷，亦將有助於本件界址之確定。
    至上訴人雖主張被上訴人鄭登文所蓋農舍圍牆業已侵及系爭
    148 地號土地云云，惟經原審及本院詢以主張依據何在時，
    上訴人亦均僅能泛言係本乎自小記憶云云，惟姑不論人之記
    憶本因時間流轉而逐漸淡化模糊，是否可信，已難考究，況
    上開農舍乃於92年間始向桃園縣政府工務局請領使用執照，
    則年逾「半百」之上訴人又何得能「自小」即知上開農舍圍
    牆侵占系爭148 地號土地？益徵其所言有疑。另再佐以該農
    舍於興建前，經被上訴人鄭登文委請聶玉璞建築師事務所本
    於該處之位置圖及地籍圖，先後以申請使用執照之所在位置
    所製作多筆相關配置圖及平面圖中，其上所載長、寬面積均
    核與使用執照所載內容相符，尤難認上訴人前揭空泛之主張
    屬實。上訴人就此所為主張，即非可取。
  (四)換算土地面積增減情形部分：
    最後，土地面積固係本於地籍圖線計算所得，惟兩造既均對
    其各自所有土地登記面積無爭議，則依據上訴人及內政部土
    地測量局施測後之經界，換算所得之各筆土地面積與登記機
    關原始登記之土地面積增減情形，自仍不失為重要之判斷基
    礎。
六、系爭148 地號土地與相鄰之系爭107 地號等7 筆土地之界址
    究係如何？
    經查，系爭相鄰之148 地號與107 地號等7 筆土地，經原審
    協同內政部土地測量局派員會同到場履勘鑑測，委請就「1.
    請確認桃市○路段2279地號土地與相鄰2277-1、2277、2277
    -2、2277-3～6 土地界址。2.請於重測結果上註明現有圍牆
    所在位置。3.請以重測前地籍圖施測。」等事項為鑑測。經
    該局以精密電子測距經緯儀，在系爭土地附近檢測96年度重
    測期間側設之圖根點，並經計算檢核閉合後，作為該測區之
    控制點，然後以該圖根點為基點，施測系爭土地附近之界址
    點、使用坵形位置，計算其數值坐標輸入電腦，用自動繪圖
    儀展繪於鑑測原圖上（同重測前地籍圖比例尺1/1200及重測
    後地籍圖比例尺1/1500），將之依據桃園縣桃園地政事務所
    保管之地籍圖謄本繪本案有關土地地籍圖經界線，與前項成
    果核對檢核後，測定於鑑測原圖上，作成比例尺1/1500鑑定
    圖，顯示以如附圖所示B ─C ─D ─E ─F ─G ─H ─I ─
    J 連接實線，乃係系爭14 8地號與系爭107 地號等7 筆土地
    間之地籍經界線位置，有內政部國土測繪中心97年1 月25日
    測籍字第0970000932號函附土地鑑定書可稽。依此，本院審
    酌：前揭鑑定意見既係以較新且精密度極高之儀器施測後
    所為地籍經界之確認，其結果自較值採信。上訴人與被上
    訴人丙○○等7 人就其各自所有土地，均未與相鄰之坐落同
    段第11 4、118 乃至於151 地號土地所有人發生經界糾紛。
    被上訴人鄭登文於系爭108 地號土地上所建自有農舍面積
    、大小非但均核與使用執照或前述位置圖、平面圖符合若節
    ，甚且亦與上開鑑測結果完全相吻合。猶有甚者，如依上
    開鑑定之結果，重測後上訴人所有土地之面積自9181平方公
    尺增為9190.3 8平方公尺，被上訴人丙○○等7 人之土地面
    積則各自1561、19 65 、24 2、491 、491 、491 、492 平
    方公尺變更為1965.8 5、1590.35 、242.51、491. 92 、49
    1.04、491.13、491. 91 平方公尺，變動面積之大小僅在0.
    04至29.35 平方公尺之間，尚屬不大。反之，倘依上訴人所
    為指界之結果，非但上訴人所有土地之面積將自9190.38 平
    方公尺大幅增加為12,126.2 9平方公尺，甚且被上訴人丙○
    ○等7 人之土地面積，亦均各自1590.35 、1965.85 、242.
    51、491.92、491.04、491.13、491.91平方公尺遽然減縮各
    為1119.64 、0 、282. 4、271. 77 、272.39、257.63平方
    公尺。其中被上訴人乙○○所有系爭117 地號土地之面積即
    因遭完全覆蓋而不存在，實至難想像等情，進而衡酌兩造權
    益及使用土地之情形標準，基於社會經濟利益維護之考量等
    一切情狀綜合判斷後，認應以上開鑑定結果所繪界址較為公
    平，而與實情相符。
七、綜上所述，上訴人所有系爭148 地號土地與被上訴人丙○○
    等7 人所有之系爭107 地號等7 筆土地間經界既有不明，即
    有予以確定之必要。惟上訴人主張本件測量之結果因核與其
    自小記憶不符，及其曾親眼察看該土地謄本上所繪系爭148
    地號與107 地號等7 筆土地間之界址確為A —K 之連接線，
    被上訴人鄭登文向其前手所購買之108 地號土地範圍，僅至
    A —K 之連接線，且被上訴人鄭登文所蓋農舍已占用系爭14
    8 地號土地云云，既均無足取，已如前述，本院自仍不受上
    訴人所為主張拘束，爰確定系爭148 地號與107 地號等7 筆
    土地應以如附圖所示B ─C ─D ─E ─F ─G ─H ─I ─J
    點之連接實線為經界。故原審為上訴人敗訴之判決，並無不
    合。上訴意旨指摘原判決不當，求予廢棄改判，為無理由，
    應予駁回。
八、本件事證已臻明確，兩造其餘主張、陳述或攻擊防禦方法，
    核與本院所為前揭判斷之結果不生影響，爰不逐一論列，附
    此敘明。
九、據上論結，本件上訴為無理由，依民事訴訟法第436 條之1
    第3 項、第449 條第1 項、第78條，判決如主文。
中    華    民    國    98    年    2     月    10    日
                  民事第二庭    審判長法  官  劉克聖
                                      法  官  尹  良
                                      法  官  黃漢權
上列正本證明與原本無異
如對本判決上訴，須於判決送達後20日內向本院提出上訴狀，同
時表明上訴理由；如已於本判決宣示後送達前提起上訴者，應於
判決送達後10日內補具上訴理由（均須按他造當事人之人數附繕
本）。
中    華    民    國    98    年     2     月    10    日
                                      書記官  郭玉芬


司法院資訊處製作；財團法人民間司法改革基金會備份。
